【裁判字號】    97,上訴,3368
【裁判日期】    971022
【裁判案由】    殺人未遂
【裁判全文】
臺灣高等法院刑事判決                97年度上訴字第3368號
上  訴  人
即  被  告  甲○○
選任辯護人  顧定軒律師
上列上訴人即被告因殺人未遂案件，不服臺灣臺北地方法院96年
度訴字第2000號，中華民國97年6月27日第一審判決（起訴案號
：臺灣臺北地方法院檢察署96年度偵字第24565號），提起上訴
，本院判決如下：
    主  文
原判決撤銷。
甲○○殺人未遂，處有期徒刑伍年，扣案開山刀壹把沒收；又殺
人未遂，處有期徒刑肆年貳月，扣案開山刀壹把沒收；又殺人未
遂，處有期徒刑貳年陸月，扣案開山刀壹把沒收。應執行有期徒
刑拾年捌月，扣案開山刀壹把沒收。
    事  實
一、甲○○曾因精神疾病，於民國九十五年十一月二十一日起至
    同年十二月二十六日止，在中山醫學大學附設醫院住院治療
    ，經診斷患有「亞斯柏格症候群」，症狀除人際關係障礙外
    ，還有多疑、被害感重、暴力傾向及怪異行為等。其曾因暴
    力行為，而觸犯法律，並有思想怪異，表情不適切之情形，
    除上述「亞斯柏格症候群」外，尚罹患妄想症、精神分裂症
    等精神疾病。九十六年十一月二十三日上午十時許，甲○○
    在臺北縣中和市○○街十四巷七十五之二號一樓其母張菁峰
    辦公處，要求其母撤銷對其所為家暴保護令遭拒，張菁峰並
    表示其與甲○○溝通無效，希望透過政府或醫療單位解決問
    題，致甲○○心生不滿，對其母揚言：「我們同歸於盡」（
    張菁峰聞言後未心生畏懼），旋即拿取張菁峰之皮包外出，
    張菁峰追上並要求返還，雙方在上揭巷道拉扯，不知情路人
    見狀高喊「小偷」，甲○○因而鬆手，返回上揭辦公處騎乘
    機車欲離去，惟騎乘幾步即停車，並轉身返回上揭辦公處所
    三樓住處，張菁峰之母親見狀對張菁峰高喊：「趕快跑、趕
    快跑」、「他要砍你，要殺你了」，張菁峰隨即跑到鄰居家
    躲藏並報警，未幾甲○○背著內藏其所有之開山刀一把、其
    母所購買之菜刀一把之黑色背包下樓，未發現其母，即騎乘
    機車離去。同日上午十一時三十分許，甲○○騎乘機車至臺
    北市○○○路與新生南路三段交叉路口之臺灣大學校門附近
    ，將機車停放於新生南路後，因受前揭精神疾病及要求撤銷
    保護令遭拒盛怒之交互影響，致依其辨識而行為之能力顯著
    減低，暴力衝動之自我控制能力已明顯下降，而欲逞兇施暴
    以洩恨，乃自背包取出上揭開山刀，右手持之並緊靠右大腿
    ，以免被人發覺，走向羅斯福路，適見丙○○右手持行動電
    話與人通話，竟基於殺人犯意，快步走向丙○○，趁其不注
    意之際，高舉開山刀往丙○○頭部砍下，丙○○驚覺有異直
    覺反應舉起左手抵擋，致左手腕被砍中，受有尺側長約十二
    公分傷口，形成腕骨開放性骨折，尺動脈、尺神經、正神經
    與十三條屈指、屈腕神經完全斷裂（幾乎斷掌），丙○○奮
    力向後奔逃，甲○○持刀在後緊追，丙○○因無端頓遭砍殺
    心中緊張，且傷勢嚴重，一時重心不穩倒地，甲○○見狀，
    伸出左手捉住丙○○衣服，右手高舉開山刀欲再加以砍殺時
    ，突聞與美國友人乙○○○○○○ ○○○○ ○○○一同前來臺灣大學之鍾
    曉蕾尖叫聲，即轉移目標，將開山刀放下並緊靠大腿處，快
    步走向鍾曉蕾身邊，鍾曉蕾因目睹行兇受到驚嚇而失神呆立
    原地，甲○○另基於殺人犯意，舉起開山刀欲砍向鍾曉蕾左
    頸肩交接處時，鍾曉蕾見狀，緊張不知所措，憑直覺往後倒
    退，幸未中刀，然因重心不穩跌坐地上，甲○○仍持刀追砍
    鍾曉蕾，鍾曉蕾逃往羅斯福路捷運站出口處，甲○○見狀繼
    舉刀追殺，鍾曉蕾遂躲藏於捷運站出口處。甲○○突另瞄到
    乙○○○○○○ ○○○○ ○○○，復另起殺人犯意，轉身持開山刀砍向M-
    -ichael John Toy臉頰，乙○○○○○○ ○○○○ ○○○躲避不及，舉起
    右手肘抵擋，仍被砍中右側臉頰及右手臂，致右側臉頰受有
    兩處各約一公分之撕裂傷、右手臂則受有約十二公分撕裂傷
    與尺側腕肌、伸指總肌及伸小指肌腱等三肌腱完全斷裂等傷
    勢，乙○○○○○○ ○○○○ ○○○隨即以左手按住右手臂之傷口，並轉
    身適與甲○○面對面，甲○○再度揮刀砍向乙○○○○○○ ○○○○○○○ 臉部，乙○○○○○○ ○○○○ ○○○為自保以腳踢中甲○○，甲○○始轉身跑離現場。甲○○隨即持上揭兇器開山刀及背包內
    之菜刀搭乘計程車，前往臺北縣政府警察局中和分局秀山派
    出所，在有偵查犯罪職權之公務員知悉其犯本案前，向該派
    出所警員自首犯罪，且接受裁判，並交出上開開山刀及菜刀
    各一把。
二、案經被害人丙○○、乙○○○○○○ ○○○○ ○○○訴由臺北市政府警察
    局大安分局報請臺灣臺北地方法院檢察署檢察官偵查起訴。
    理  由
一、按醫師於診療過程中，應依醫師法之規定，製作病歷，此一
    病歷之製作，係醫師於醫療業務過程中所須製作之紀錄文書
    ，屬刑事訴訟法第一百五十九條之四第二款所稱從事業務之
    人於業務上所須製作之紀錄文書，而診斷證明書係依病歷所
    轉錄之證明文書，自仍屬本條項之證明文書，而本件卷附之
    診斷證明書及病歷資料，並無顯不可信之情況，自得為證據
    ；又照片係以機械之方式所留存之影像，非屬供述證據，自
    無傳聞法則排除證據能力規定之適用，合先敘明。
二、訊據被告甲○○固坦承於前揭時地持開山刀砍傷丙○○和M-
    -ichael John Toy二人，惟矢口否認有何殺人之犯行，辯稱
    ：伊僅傷害丙○○和乙○○○○○○ ○○○○ ○○○手部，未傷及要害，
    亦無繼續攻擊之動作，且與彼等素無仇隙，本件係出於傷害
    之故意，並無置彼等於死之殺人犯意，至鍾曉蕾，被告未曾
    舉刀對其砍殺，本件應僅屬傷害云云。經查：
  (一)被害人丙○○、乙○○○○○○ ○○○○ ○○○於前揭時地，先後遭被告
    持開山刀砍殺，而分別受有前開傷勢，被害人鍾曉蕾於被告
    砍殺時，幸及時後退並躲藏他處，始未被砍中等情，業據丙○○、乙○○○○○○ ○○○○ ○○○、鍾曉蕾於原審審理時證述明確，
    並有丙○○及乙○○○○○○ ○○○○ ○○○診斷證明書及病歷資料、現
    場血跡照片在卷可憑，復有扣案開山刀一把可資佐證，且被
    告對上開事實，除辯稱並無殺人故意只是傷害故意外，於原
    審均不爭執（見原審九十七年一月十八日準備程序筆錄、同
    年五月二十三日審判筆錄），從而前揭事實經過，足堪認定
    。被告於本院審理時辯稱對丙○○、乙○○○○○○ ○○○○ ○○○二人
    各僅砍一刀，均未有繼續攻擊之動作，對於鍾曉蕾則未曾舉
    刀砍殺云云，尚難採信。
  (二)按殺人未遂罪之成立，以有戕害他人生命之故意，著手於刺
    殺之實行而未發生死亡之結果為要件（最高法院四十七年台
    上字第一三六四號判例意旨參照）。故殺人未遂或傷害之最
    主要區別在於行為人主觀犯意之不同，行為人內心主觀犯意
    為何，行為人未必吐實或避重就輕，因此行為人於加害時，
    有無殺意或僅傷害故意之判斷，自應參酌行為人行為當時所
    存在之一切客觀情況，如行為人因何原由逞兇，行為當時之
    手段是否猝然致被害人難以防備，攻擊時之力勁是否猛烈足
    資使人斃命、攻擊所用之器具、攻擊部位、次數、用力之強
    弱、被害人受傷之部位及程度等情況予以審認。經查，被告
    持以逞兇之開山刀，係刀背厚重、刀刃鋒利之刀械，持以對
    人之頭部或上身部位猛力揮砍，極易傷及人身重要器官或造
    成大失血，足以使人斃命，此乃眾所週知之事。再依被告供
    承：伊憤世嫉俗，又因與母親吵架，覺得社會與世界跟伊過
    不去，很生氣，才砍被害人（見偵查卷第七頁、第四十頁、
    本院卷第三十三頁反面）等情觀之，被告顯因對其母所求不
    遂，感覺受到母親及社會無情之對待，內心充滿憤怒與怨恨
    始持刀出外行兇，其藉殺人逞兇以洩恨而非僅止於輕微警告
    或教訓之動機甚明。又被告持刀分別攻擊丙○○、乙○○○○○○○○○○ ○○○及鍾曉蕾之部位，均係肩膀以上之人身重要部位，
    若遭砍中後果實不堪設想，其中除鍾曉蕾因閃避得宜並及時
    躲藏，致未中刀外，被告砍往丙○○頭部之一刀，丙○○因
    閃避以左手抵擋而幾至斷掌，至砍向乙○○○○○○ ○○○○ ○○○臉頰
    部位之一刀，乙○○○○○○ ○○○○ ○○○因躲避舉右手抵擋，亦因而
    右手臂受有撕裂傷與多處肌腱斷裂等嚴重傷勢，另被告所揮
    砍刀勢之刀並傷及乙○○○○○○ ○○○○ ○○○右側臉頰，足見被告下
    手之猛烈，苟非丙○○等二人及時以手抵擋，豈能倖免於死
    。綜上，依被告行兇之動機、選用之兇器、攻擊之部位、下
    手之猛烈各節觀之，佐以被告於被害人等受傷、逃竄之際，
    均繼予追殺等情，被告有殺人犯意，彰彰明甚。被告上開辯
    解，顯係事後避重就輕之詞，洵非可採。本件事證明確，被
    告犯行堪以認定。
三、被告基於殺人之犯意，分持開山刀殺害丙○○、Michael J-
    -ohn Toy及鍾曉蕾，均未發生死亡之結果，核其所為，均係
    犯刑法第二百七十一條第二項、第一項之殺人未遂罪。被告
    均已著手於殺人行為之實行，惟未生死亡之結果，其犯罪尚
    屬未遂，均依刑法第二十五條第二項之規定，減輕其刑。被
    告曾因精神疾病，於九十五年十一月二十一日起至同年十二
    月二十六日止，在中山醫學大學附設醫院住院治療，經診斷
    患有「亞斯柏格症候群」（類似自閉症，患者從小時就發生
    心理發展障礙，但大多數智能正常，主要之症狀為人際社交
    互動障礙及重複固定的興趣）。被告於案發前一日，與其母
    發生衝突，經其母親聲請民事保護令，案發當天，被告要求
    其母親撤銷上開保護令遭拒，雙方溝通無效，被告因而揚言
    要與母親同歸於盡，繼而持刀出外隨機選擇被害人等逞兇洩
    恨，足見被告行為時，顯因精神障礙致依其辨識而行為之能
    力有所影響且已顯著減低，且被告經原審送請行政院退除役
    官兵輔導委員會台北榮民總醫院為精神鑑定，亦認定：「被
    告患有亞斯柏格症候群，其症狀除人際關係障礙外，還有多
    疑、被害感重、暴力傾向及怪異行為等，其於案發前即有多
    次暴力行為，並曾因此觸犯法律，其於鑑定時顯示思想怪異
    ，表情不適切，除認患有上述亞斯柏格症候群外，仍應考慮
    有精神病（如妄想症或精神分裂）；被告係無端對不認識之
    路人砍殺，其暴力行為明顯違背常理，其於鑑定時描述案發
    行為為一怪異想法下所產生（被告表示在練中國劍術，只是
    要教訓路人），亦有可能係因與家人衝突後之情緒反應，雖
    明知用刀砍殺別人是違法，然仍難以控制而殺人，且衝動控
    制能力應有顯著降低之情形。故推斷被告案發之行為時應有
    『因精神障礙或其他心智缺陷，致其辨識其行為違法或依其
    辨識而行為之能力顯著降低之情形』」，有該醫院九十七年
    三月二十六日北總精字第０九七０００六二四六號函所附之
    「精神狀況鑑定書」一份附卷可稽，依上開被告於案發前行
    為表現及鑑定結果以觀，被告於本案行為時，顯因精神障礙
    ，致依其辨識而行為之能力，已顯著減低，爰依刑法第十九
    條第二項之規定遞減輕其刑。被告之精神狀況業經鑑定明確
    ，辯護人仍聲請傳喚鑑定人到庭乙節，核無必要。又被告在
    有偵查犯罪職權之公務員尚未知悉係其涉犯本件犯行前，即
    前往臺北縣政府警察局中和分局秀山派出所自首係其持刀逞
    兇，並接受裁判，有警詢筆錄在卷可憑，爰依刑法第六十二
    條前段規定再遞減輕其刑。被告所犯上開殺人未遂三罪，犯
    意各別，應分論併罰。又量刑之輕重，為事實審法院得依職
    權自由裁量之事項，苟已斟酌刑法第五十七條各款所列情狀
    ，而未逾越法定刑度，不得遽指為違法，原判決就被告對於
    乙○○○○○○ ○○○○ ○○○、鍾曉蕾殺人未遂部分之量刑，已詳予審
    酌被告除有前開減輕事由外，並斟酌被告犯罪之動機、手段
    、所造成之危害，以及辯稱僅有傷害故意，態度非佳，且對
    上開二被害人尚未達成民事和解等一切情狀，予以綜合考量
    ，所科之刑既未逾越法定刑度，又無濫用自由裁量權之情事
    ，被告上訴意旨任憑己意指摘此部分量刑過重云云，為無理
    由。原審據以論罪科刑，固非無見。惟扣案菜刀，被告供承
    係其母親所購買，非被告所有，此外復查無確據足資證明係
    被告所有，原審併予宣告沒收，自有未合。又被告上訴後，
    已於九十七年八月二十五日，就被害人丙○○部分之損害賠
    償責任，成立民事上和解（見臺灣臺北地方法院九十七年度
    訴字第五四三二號和解筆錄），原審就此部分於量刑時，未
    及審酌上開已成立和解之事由，亦稍有未洽，是被告上訴執
    已和解，指摘此部分量刑失當，為有理由；另其以無殺人故
    意，未舉刀要砍鍾曉蕾，且指摘乙○○○○○○ ○○○○ ○○○及鍾曉蕾
    被害部分之量刑不當，雖均無理由。然原判決既有前揭可議
    之處，自應由本院將原判決均予撤銷改判。爰審酌被告僅因
    一己情緒失控，竟持足以致命之開山刀隨機殺害與其不相識
    之本件被害人，其任意逞兇施暴，對被害人之心靈傷害至鉅
    ，且下手凶殘，對被害人丙○○及乙○○○○○○ ○○○○ ○○○身體傷
    害重大，嚴重危害社會治安，惡性非輕，犯後猶避就稱無殺
    人僅具傷害犯意，難謂已知記取教訓檢束前非，對被害人M-
    -ichael John Toy及鍾曉蕾部分，迄未達成民事上和解，至
    於對被害人丙○○部分，雖尚未現實給付賠償金，但已承諾
    賠償新臺幣四百五十五萬八千零二十一元（見上開和解筆錄
    ），已見其不逃避此部分之損害賠償責任，尚有可取，及其
    智識程度、素行，以及本件僅於未遂程度，又有前揭精神障
    礙及自首等減輕事由等一切情狀，分別就丙○○、乙○○○○○○○○○○ ○○○、鍾曉蕾被害部分，依序量處如主文第二項所示之
    刑，並定其應執行之刑，以資懲儆。扣案開山刀一把，為被
    告所有，業據被告供明在卷，且均供本件犯罪所用之物，併
    依刑法第三十八條第一項第二款規定宣告沒收。至前揭菜刀
    一把，非違禁物，又無證據證明係被告所有，自不得宣告沒
    收，附此敘明。
據上論斷，應依刑事訴訟法第三百六十九條第一項前段、第三百
六十四條、第二百九十九條第一項前段，刑法第二百七十一條第
二項、第一項、第十九條第二項、第二十五條第二項、第六十二
條前段、第五十一條第五款、第三十八條第一項第二款，判決如
主文。
本案經檢察官李月治到庭執行職務。
中    華    民    國    97    年    10    月    22    日
                  刑事第二十一庭審判長法  官  蔡彩貞
                                      法  官  許永煌
                                      法  官  曾家貽
以上正本證明與原本無異。
如不服本判決，應於收受送達後十日內向本院提出上訴書狀，其
未敘述上訴之理由者並得於提起上訴後十日內向本院補提理由書
（均須按他造當事人之人數附繕本）。
                                      書記官  廖素花
中    華    民    國    97    年    10    月    24    日
附錄論罪科刑法條全文：
中華民國刑法第二百七十一條
殺人者，處死刑、無期徒刑或十年以上有期徒刑。
前項之未遂犯罰之。
預備犯第一項之罪者，處二年以下有期徒刑。


司法院資訊處製作；財團法人民間司法改革基金會備份。
